【裁判字號】    99,豐簡上,282
【裁判日期】    990518
【裁判案由】    詐欺
【裁判全文】
臺灣臺中地方法院刑事判決           99年度豐簡上字第282號
上  訴  人
即  被  告  己○○
上列上訴人即被告因詐欺案件，不服本院豐原簡易庭99年度豐簡
字第5號中華民國99年2月23日第一審簡易判決及移送併辦（聲請
簡易判決處刑案號：臺灣臺中地方法院檢察署98年度偵字第2760
7號，移送併辦案號：98年度偵字第28612號），提起上訴，本院
管轄第二審之合議庭判決如下：
    主  文
上訴駁回。
    犯罪事實
一、己○○可預見將自己所有之存摺、金融卡及提款密碼等金融
    帳戶資料提供他人時，有供不法詐騙份子利用，而幫助他人
    為財產犯罪之虞，竟不違背其本意，基於幫助他人詐欺之犯
    意，於民國九十八年八月二十八日下午二時三十分許，在臺
    中市○○○路與文心路口之富王飯店旁，將其身分證影本及
    在臺中商業銀行大雅分行開立帳號000000000000號帳戶之存
    摺、提款卡交付予真實姓名年籍不詳自稱「王先生」之成年
    男子，並告知其提款卡之密碼。而該等真實姓名年籍不詳自
    稱「王先生」之成年男子所屬之詐欺集團成員，取得上開帳
    戶資料後，即共同意圖為自己不法所有：
  (一)於九十八年八月二十九日下午三時五分及同日下午三時三十
    分許，先後撥打行動電話予丁○○，佯稱係「露天拍賣網」
    會計小姐及郵政人員，並詐稱：先前向露天拍賣網所購買衣
    物之分期餘額需先止付，需依其指示至提款機操作，以進行
    止付手續，致丁○○陷於錯誤，將新臺幣（下同）二千八百
    三十五元匯至己○○之上開帳戶。
  (二)於九十八年八月二十九日下午二時十九分及同日下午二時二
    十四分許，先後撥打行動電話予乙○○，佯稱PCHOME網購服
    務人員及臺銀客服中心人員，並詐稱：先前於PCHOME所購買
    水瓶之轉帳帳號有誤，銀行誤將一次付清改為分期付款，需
    依其指示至提款機操作，以進行取消分期付款手續，致乙○○陷於錯誤，將二萬九千九百九十九元匯至己○○之上開帳
    戶。
  (三)於九十八年八月二十九日下午四時十三分前某時許，先後撥
    打行動電話予丙○○，佯稱網路購物賣家及郵局人員，並詐
    稱：先前網路購物誤將一次付清改為分期付款，需依其指示
    至提款機操作，以進行解除分期扣款設定，致丙○○陷於錯
    誤，將二萬九千九百八十九元匯至己○○之上開帳戶。
  (四)於九十八年八月二十九日下午二時五十分許，先後撥打電話
    予戊○○，佯稱PCHOME網購服務人員及二信行員，並詐稱先
    前於PCHOME所購買食品原料之轉帳帳號有誤，銀行誤將一次
    付清改為分期付款，需依其指示至提款機操作，以進行取消
    分期付款手續，致戊○○陷於錯誤，將四千九百九十三元匯
    至己○○之上開帳戶。
    嗣經丁○○、乙○○、丙○○、戊○○查覺有異而報警處理
    ，始查獲上情。
二、案經臺中縣警察局豐原分局報告臺灣臺中地方法院檢察署檢
    察官聲請以簡易判決處刑及臺中市警察局第一分局報告臺灣
    臺中地方法院檢察署檢察官移送併辦（移送併辦部分之被害
    人戊○○及其被害事實與聲請簡易判決處刑書所列之被害人
    戊○○及其被害事實均屬相同）。
    理    由
一、按現行刑事訴訟法為保障被告之反對詰問權，排除具有虛偽
    危險性之傳聞證據，以求實體真實之發見，於該法第一百五
    十九條第一項明定被告以外之人於審判外之言詞或書面陳述
    ，除法律有規定者外，不得作為證據。又被告以外之人於審
    判外之陳述，雖不符前四條之規定（即刑事訴訟法第一百五
    十九條之一至同條之四），而經當事人於審判程序同意作為
    證據，法院審酌該言詞陳述或書面陳述作成時之情況，認為
    適當者，亦得為證據；當事人、代理人或辯護人於法院調查
    證據時，知有第一百五十九條第一項不得為證據之情形，而
    未於言詞辯論終結前聲明異議者，視為有前項之同意，刑事
    訴訟法第一百五十九條之五定有明文。本件檢察官、被告並
    未就卷內證據資料之證據能力有所爭執，且迄於言詞辯論終
    結前，均未主張有刑事訴訟法第一百五十九條第一項不得為
    證據之情形，是應認已同意卷內證據均得作為證據，且經本
    院審酌後，認無不適當之情形，應認本案調查之卷內證據均
    有證據能力，合先敘明。
二、訊據上訴人即被告固坦承於有開立上開帳戶並交付存摺、身
    分證影本、提款卡並告知密碼與他人之事實，惟矢口否認涉
    有何幫助詐欺之犯行，辯稱：當時其假釋出監又中風，沒有
    辦法做粗重工作，看報紙廣告應徵車夫，對方說是載女子到
    旅社，錢由旅社服務生匯到其帳戶內，應徵其之人會去領，
    其是在九十八年八月二十六日看報紙後當天即依照廣告內容
    打電話，其問是否有欠司機，對方說是八大行業之一，不可
    能跟其當面算錢，要其去申請帳戶及金融卡交給他們，其表
    示同意；打電話去問的時候就有說薪水一天二千元，服務生
    的錢匯進去就會跟其算，但沒有說付錢給其的細節，對方跟
    其要帳戶並不是作為匯薪資帳戶，是作為應召女子取得款項
    後匯入的帳戶，提款也是由對方去提領；其在大雅有開戶，
    其想重新去申請開戶不用錢，是電話聯絡之後其才去申辦的
    ，該帳戶裡面都沒有錢，因認為有工作所以交付帳戶；對方
    在二十八日再打電話給其，問其準備好了沒有，其表示準備
    好了，雙方就約定在臺中市○○○路與文心路富王飯店旁交
    給對方，對方自稱姓王，沒有給其名片，也沒有告訴其店名
    ，一名年約三十出頭男性出面接洽，見面時其將所有之臺中
    商業銀行大雅分行000000000000號帳戶之存摺、身分證影本
    、提款卡交付給對方，密碼是對方在其交付存摺、身分證影
    本及提款卡後再打電話問，其再告訴對方；交付帳戶後有問
    何時可以上班，對方表示後天，後來其覺得怪怪的，打電話
    與王先生聯絡找不到人，所以到警察局備案；其並沒有賣帳
    戶，是被騙的云云。經查：
  (一)證人即被害人丁○○、乙○○、丙○○、戊○○等人各遭詐
    騙而分別依指示匯款至被告上開帳戶之事實，業據證人丁○○、乙○○、丙○○、戊○○等人分別於警詢時指訴明確，
    並有被告所有臺中商業銀行大雅分行帳號000000000000號帳
    戶開戶基本資料、交易明細查詢、證人丁○○、乙○○、戊○○匯款之自動櫃機交易明細表影本及證人丙○○之郵政存
    簿儲金簿交易紀錄影本各一份在卷可佐，足見證人丁○○、
    乙○○、丙○○、戊○○等人確有遭詐騙後匯款至被告上開
    帳戶之事實。
  (二)被告雖辯以係因求職而遭詐騙交付帳戶存摺、提款卡及密碼
    云云。然以：
  (1)被告於經查獲後之九十八年九月二日臺中縣警察局豐原分局
    警詢時辯稱其臺中商業銀行大雅分行帳號000000000000000
    號帳戶係九十八年八月左右在臺中商業銀行大雅分行開戶，
    作為其應徵司機工作薪資轉帳用云云（見九十八年度偵字第
    二八六一二號卷第十八頁），於九十八年九月二十八日臺中
    市警察局第一分局警詢時辯稱：其於九十八年八月二十八日
    看報找工作，照廣告中電話0000000000打電話應徵，對方自
    稱王先生，就約其當日下午十四時三十分到臺中市○○路與
    文心路口附近見面，見面後王先生說工作內容是當車伕，專
    載應召女子去飯店應召，所以要其將存摺、提款卡、身分證
    影本交給他，方便以後匯款云云（見臺中市警察局第一分局
    警卷第三頁），於九十八年十月二十七日臺中縣警察局豐原
    分局警詢時辯稱：對方說小姐收錢後，會寄到其帳戶，公司
    再由其帳戶內領出，所以需要提供存摺、提款卡云云（見臺
    中縣警察局豐原分局警卷第二頁），於九十八年十一月三十
    日檢察事務官詢問時辯稱：九十八年八月二十八日其看自由
    時報找工作應徵司機，其以0000000000打對方0000000000號
    行動電話，接電話之男子說是做載小姐上下班的司機，叫其
    準備銀行存摺、提款卡及身分證影本，其與對方約在九十八
    年八月二十八日下午二點半在臺中市○○路與文心路口的富
    王飯店旁，對方跟其說其要跟客人收錢，匯到其帳戶裡給他
    們領出去云云（見九十八年度偵字第二七六０七號卷第八頁
    ），復於本院準備程序時辯稱其係九十八年八月二十六日看
    報後依廣告內容打電話，對方說是八大行業，不可能跟其當
    面算錢，並要其去申請帳戶及金融卡，其係看報當天就打電
    話，對方於二十八日再打電話給其，問其準備好沒有，其說
    準備好了，雙方就約在臺中市○○○路與文心路富王飯店交
    給對方。交付帳戶後其有問何時可以上班，對方表示後天，
    其就一直等，打電話過去也沒有接，就去警察局備案；打電
    話去問的時候有說薪水一天二千元，服務生的錢匯進去就會
    跟其算，但沒說付錢細節，對方跟其要帳戶並不是作為匯薪
    水帳戶，是作為應召女子取得款項後匯進入的帳戶，提款也
    是由對方去提領云云（見本院九十九年四月十四日準備程序
    筆錄）。對照被告上開關於是否於看報打電話應徵當天即交
    付帳戶資料乙節，或稱九十八年八月二十八日看報打電話應
    徵，當天即約見面並交付帳戶資料，或稱九十八年八月二十
    六日看報打電話應徵，九十八年八月二十八日約見面並交付
    帳戶資料云云；又關於對方要求其交付帳戶資料之目的乙節
    ，或稱係為匯入其薪水之用，或稱因其工作內容需自己向客
    人收錢並匯到其帳戶，再由對方提領，或稱係因旅館服務生
    向客人收取應召女子所得款項後需匯入其帳戶，再供對方提
    領云云，不一而足。是被告就其應徵過程及交付帳戶資料目
    的，其說詞前後迥異，已非無疑。
  (2)再者，被告於本院準備程序時辯稱；其以前工作有開戶，我
    十幾年前在大雅有開戶，想重新去申請開戶不用錢；是電話
    聯絡之後其才去申辦的，那個帳戶裡面都沒有錢，帳戶裡面
    沒有錢。其只交了這本帳戶云云，即被告係辯稱其臺中商業
    銀行大雅分行000000000000號帳戶是於十餘年前申辦，因為
    重新申請不用錢，所以其與對方以電話聯絡後才去重新申辦
    云云。然查被告前揭帳戶係於八十二年五月十七日申請開立
    ，於九十八年八月十一日申請存摺掛失暨補領、印鑑掛失兼
    更換及金融卡領取及啟用等情，有臺中商業銀行大雅分行九
    十九年四月八日中大雅字第０九九０三八０００五二號函及
    檢附之磁條卡與網銀轉帳資料查詢、存單、存摺、印鑑掛失
    止付、更換印鑑暨更換戶名申請書、客戶資料查詢單、存款
    業務往來異動約定書各一份附卷足憑，顯見被告早於其稱閱
    報應徵前二星期（及九十八年八月十一日）即已申請補發存
    摺及金融卡，是被告所辯除與事實不符外，亦顯見被告關於
    其係看報應徵接送應召女子之司機工作後，為取得該工作乃
    需重新申辦該帳戶致帳戶資料遭詐騙而交付之辯詞，無足採
    信。
  (3)按刑法上之故意，分為直接故意（確定故意）與間接故意（
    不確定故意），「行為人對於構成犯罪之事實，明知並有意
    使其發生者」為直接故意。「行為人對於構成犯罪之事實，
    預見其發生而其發生並不違背其本意者」為間接故意；而間
    接故意與有認識的過失之區別，在於二者對構成犯罪之事實
    雖均預見其能發生，但前者對其發生並不違背其本意，後者
    則確信其不發生。且幫助犯之成立，以行為人主觀上認識被
    幫助者正欲從事犯罪或係正在從事犯罪，且該犯罪有既遂之
    可能，而其行為足以幫助他人實現構成要件者，即具有幫助
    故意，並不以行為人確知被幫助者係犯何罪名為必要。至於
    行為人在正犯實施犯罪前為幫助行為者，則構成事前幫助犯
    。被告所辯係因求職被騙交付帳戶存、提款卡及密碼云云，
    如何不可採，已如前述。其竟率而交付帳戶存摺、提款卡連
    同密碼予真實年籍姓名不詳之成年人，任由他人使用。而銀
    行、郵局帳戶可供款項之存匯、提領，一般人均可輕易申請
    開設，並無任何資格條件之限制，苟非為犯罪等不法目的或
    為掩飾自己真實身分，並藉以逃避查緝，依常情並無捨棄自
    己申設帳戶而迂迴以花費金錢或其他方法向無相當信賴關係
    之陌生人取得帳戶使用之理，且詐欺集團以他人帳戶供作款
    項出入之人頭帳戶，當會先取得帳戶申請人之同意，否則若
    帳戶申請人辦理掛失止付，被害人所匯入之款項即遭凍結無
    法提領，而帳戶申請人反可輕易藉由辦理補發金融卡、變更
    密碼，將款項提領一空，詐欺集團成員精心策劃詐騙之成果
    將因金融卡來源取得之不可靠性，無法順利領得詐欺款項，
    而導致心血功虧一簣，犯罪集團當無甘冒此風險之理。再者
    ，近年來以誘騙被害人轉帳之詐欺犯罪類型層出不窮，該等
    犯罪，多數均係利用他人帳戶作為詐欺所得財物之出入帳戶
    ，業經媒體廣為披載，是依一般人通常之知識、智能及經驗
    ，均已詳知向陌生人購買、承租或其他方法取得帳戶者，多
    係欲藉該帳戶取得不法犯罪所得，且隱匿帳戶內資金之實際
    取得人之身分，以逃避追查。被告係五十一年次出生，且其
    於九十一年即曾因提供其第一商業銀行北臺中分行帳戶資料
    予電話詐騙集團，為詐欺集團成員之一，經臺灣高等法院臺
    中分院九十二年度上易字第一四０八號刑事判決以共同詐欺
    取財罪判處有期徒刑五月，如易科罰金，以三百元折算一日
    確定等情，被告不否認有此前科，並有其臺灣高等院法被告
    前案紀錄表可憑，其年逾不惑，且經類此案件之偵、審程序
    ，即便嗣因他案入監服刑而與社會脫節，亦斷無不知詐騙集
    團以「人頭帳戶」犯罪之情事，竟仍甘冒他人可能受騙之風
    險交付帳戶資料，其主觀上顯有容任該人利用該帳戶犯詐欺
    取財罪之不確定故意，允無疑義。惟被告因僅係單純提供前
    開帳戶之存簿、提款卡及密碼資料，並無證據可證其與詐欺
    取財之構成要件行為，應認其主觀上僅係基於幫助他人犯罪
    之意思。是本件事證至臻明確，被告犯行洵堪認定。
  (4)至被告持用之0000000000號行動電話固與其提出報紙所登載
    之0000000000號行動電話於九十八年八月二十八日下午二時
    五十九分顯示曾有一通通話秒數為十一秒之通聯紀錄，然被
    告於本院準備程序先辯稱其只有交帳戶時見過「王先生」一
    次，電話聯絡一次，就是只有找工作那一次云云，嗣經本院
    改稱與對方電話聯絡三次云云（見本院九十九年四月十四日
    準備程序筆錄），是其既堅稱密碼並非九十八年八月二十八
    日下午二時三十分許交付帳戶存摺及提款卡時一併告知對方
    ，係對方於收取存摺及提款卡後再打電話問其密碼云云，則
    其於九十八年八月二十八日與對方至少應有二通通聯紀錄，
    始能認與所辯相符。是上開九十八年八月二十八日下午二時
    五十九分通聯紀錄之存在，尚無足認係對被告為有利之證明
    。再被告另以其於交付帳戶資料後有問何時可上班，對方表
    示後天，其就一直等，打電話過去也沒有接，其就去警察局
    備案云云，然卷內固有被告之九十八年九月二日臺中縣警察
    局豐原分局潭子分駐所警詢筆錄可參（見九十八年度偵字第
    二八六一二號卷第十七至十九頁），惟被告既於該次警詢供
    稱其早於日前即知悉該帳戶業經設定為警示帳戶一節，於九
    十八年九月二日至警局製作筆錄一節縱然屬實，惟此尚不足
    為有利被告之證明，併此敘明。
三、原審簡易判決依刑事訴訟法第四百四十九條第一項前段、第
    四百五十四條第二項，刑法第三十條第一項、第二項、第三
    百三十九條第一項、第五十五條、第四十一條第一項前段，
    刑法施行法第一條之一，認被告基於幫助犯罪之不確定故意
    ，提供上開帳戶存摺、提款卡及密碼，供該不詳姓名年籍之
    成年人所屬詐騙集團成員使用，作為該不詳姓名年籍之成年
    人所屬詐騙集團成員犯詐欺罪所用，幫助該不詳姓名年籍之
    成年人所屬詐騙集團成員詐欺取得被害人款項，核其所為，
    係犯刑法第三十條第一項、第三百三十九條第一項詐欺取財
    罪之幫助犯。前揭不詳姓名年籍之成年人所屬詐騙集團成員
    間就詐欺取財犯行，有犯意聯絡及行為分擔，為共同正犯，
    惟幫助犯係從犯，從屬正犯而成立，刑法上既無「共同幫助
    」之情，當亦無「幫助共同」之可言（司法院廳刑一字第
    一一○四號函亦同此見解），是本案被告幫助不詳成年人所
    屬詐騙集團成員犯共同詐欺取財罪，為幫助犯，爰依刑法第
    三十條第二項減輕其刑。被告提供其所開設前揭臺中商業銀
    行大雅分行帳戶之存摺、提款卡及密碼予不詳姓名年籍之成
    年人，係以一行為幫助該不詳姓名年籍之成年人或其所屬詐
    欺集團成員向被害人丁○○、乙○○、丙○○、戊○○等四
    人詐欺取財，侵害四不同法益，觸犯四幫助詐欺取財罪，為
    想像競合犯，依刑法第五十五條規定，從一重處斷，並審酌
    被告之素行，其明知所提供之金融機構帳戶資料將有可能遭
    人供做詐欺取財之工具，竟執意將其所申辦之臺中商業銀行
    大雅分行帳戶資料交付予不法份子使用，非惟幫助詐騙者遂
    行詐財目的，同時使詐欺者得以隱匿其真實身分，減少遭查
    獲之風險，愈使其肆無忌憚，助長犯罪之猖獗，破壞社會秩
    序；惟衡酌被害人丁○○、乙○○、丙○○、戊○○因遭詐
    騙而匯入被告帳戶內之款項分別為二千八百三十五元、二萬
    九千九百九十九元、二萬九千九百八十九元、四千九百九十
    三元，金額尚非至鉅，且被告並未因帳戶資料之提供而實際
    獲取任何利益，暨其犯後未能坦認犯罪，缺乏對自己罪行悔
    悟之意之犯罪後態度等一切情狀，判處被告有期徒刑五月，
    並諭知如易科罰金，以一千元折算一日，其認事用法及量刑
    均屬妥適。被告上訴意旨猶執陳詞，辯稱：因找工作看報紙
    當車手，被詐欺集團騙了金融機構帳戶與提款卡及密碼，九
    十八年八月二十八日下午二時三十分交給自稱王先生，王先
    生說二天後可上班，可是一直到九十八年八月三十日沒給其
    電話回應，其本人至潭子分駐所備案，警員叫其至臺中商業
    銀行止付，行員告知其已被列警示戶，不用止付，其是被害
    人云云，未足採信，已如前述。本件上訴為無理由，應予駁
    回。
據上論斷，應依刑事訴訟法第四百五十五條之一第一項、第三項
、第三百六十八條，判決如主文。
本案經檢察官甲○○到庭執行職務。
中    華    民    國    99    年    5     月    18    日
                  刑事第七庭  審判長法  官  王邁揚
                                    法  官  黃賢婷
                                    法  官  陳  葳
以上正本證明與原本無異。
不得上訴。
                                    書記官  張雅如
中    華    民    國    99    年    5     月    18    日
附錄法條：
刑法第三百三十九條：
意圖為自己或第三人不法之所有，以詐術使人將本人或第三人之
物交付者，處五年以下有期徒刑、拘役或科或併科一千元以下罰
金。
以前項方法得財產上不法之利益或使第三人得之者，亦同。
前二項之未遂犯罰之。

司法院資訊處製作；財團法人民間司法改革基金會備份。
